臺灣高等法院民事判決
108年度上字第903號
上  訴  人  亞通汽車客運股份有限公司

法定代理人  陳廷怡  
訴訟代理人  吳宜財律師
複  代理人  謝玉山律師
被  上訴人  黃錫鑫  
            黃蕭鳳英
共      同
訴訟代理人  楊進興律師

上列當事人間請求返還建物事件，上訴人對於中華民國108年6月
12日臺灣臺北地方法院107年度訴字第269號第一審判決提起上訴
，本院於109年6月9日言詞辯論終結，判決如下：
    主      文
上訴駁回。
第二審訴訟費用由上訴人負擔。
    事實及理由
壹、程序方面
按不變更訴訟標的，而補充或更正事實上或法律上之陳述者，
  非為訴之變更或追加，民事訴訟法第256條定有明文。查本件
  上訴人亞通汽車客運股份有限公司原主張被上訴人黃錫鑫、黃
  蕭鳳英占用如附圖一編號A面積19㎡及編號B面積25㎡，並聲明請
  求被上訴人應將臺北市○○區○○段0○段000地號土地上門牌號碼
  臺北松山區民族東路759號向虹園地下一層(下稱系爭建物）如
  附圖一編號A、B之範圍騰空返還上訴人及其他全體共有人（見
  原審卷2第191頁）；嗣被上訴人在本院表示其實際依附圖四編
  號21、23號停車位占用如附圖二編號A、B面積17.76㎡、14.10㎡
  （見本院卷第453至454頁），上訴人因而將聲明更正為被上訴
  人應將系爭建物如附圖二編號A、B之範圍騰空返還上訴人及其
  他全體共有人（見本院卷第454頁），核此屬不變更訴訟標的
  而補充或更正事實上之陳述，揆諸首揭規定，自非為訴之變更
  或追加。
上訴人之法定代理人變更為陳廷怡（經濟部商工登記公示資料
  查詢見本院卷第493頁），經其具狀聲明承受訴訟（見本院卷
  第485頁），核無不合，應予准許。
貳、實體方面
上訴人主張：兩造均為系爭建物之共有人，伊、被上訴人黃錫
  鑫及黃蕭鳳英之應有部分分別為1/15、240/15000 、710/1500
  0 。系爭建物由訴外人太平洋建設股份有限公司（下稱太平洋
  公司）於民國69年興建完成，該公司在竣工圖規劃之停車位初
  僅14個，嗣增設1個停車位並編為第15號，可見全體共有人所
  成立分管契約內容，除竣工圖所載之14個停車位外，僅包括第
  15號之停車位，如附圖五太平洋公司編號車位所示。嗣訴外人
  陳若荇(配偶謝潔永）於89年3月30日自太平洋公司購買9個原
  始車位後，未事先告知其他共有人，亦未經伊同意即擅自將原
  有1個車位分割成2個車位使用，以及拆除公共廁所及房間，而
  增劃全新車位出售他人。被上訴人復未經全體共有人同意，擅
  自停放車輛在陳若荇編號第21、23號停車位而無權占有，爰依
  民法第767條第1項前段、中段及第821條規定，請求被上訴人
  除去無權占有並將如附圖二所示A、B之範圍騰空返還上訴人及
  其他全體共有人。原審為上訴人敗訴之判決，上訴人提起上訴
  。其上訴聲明：㈠原判決廢棄。㈡被上訴人應將系爭建物如附圖
  二所示A部分17.76㎡及B部分14.10㎡之範圍騰空返還上訴人及其
  他全體共有人。㈢願供擔保請准宣告假執行。
被上訴人則以：陳若荇向太平洋公司購買者為系爭建物應有部
  分9/15，而非9個車位，並約定於不妨礙其他已有使用之6個車
  位以外，陳若荇可自行使用。且太平洋公司於105年12月23日
  出售移轉應有部分予上訴人之前，就系爭建物仍有6/15應有部
  分，其僅出售車位之使用權，表示太平洋公司就系爭建物6/15
  應有部分仍有實質管理使用權能，而陳若荇向太平洋公司買受
  取得系爭建物9/15應有部分後，重新劃設停車格前通知其餘使
  用人，於89年間陸續出賣予伊及受告知人鄭信忠、謝淑娟、莊
  嘉玲、李美華、洪元民、劉淑清、黃麗華、鄭美珠、啟尚企業
  有限公司等人，附圖四之不動產買賣契約書停車位位置圖附件
  均可見陳若荇劃設編號第21、23號停車位，堪認陳若荇與其後
  手有明示約定依附圖四編號分管使用之意思表示，太平洋公司
  未對陳若荇以黃線劃設車位及繼受陳若荇應有部分之新共有人
  依附圖四編號車位停車等事實表示反對，足證陳若荇與太平洋
  公司間確實有分管契約或默示分管契約存在等語，資為抗辯。
兩造為系爭建物之共有人，系爭建物之共有人有22人。上訴人
  於105年12月23日登記取得系爭建物所有權應有部分1/15，黃
  錫鑫於89年8月15日登記取得應有部分240/15000，黃蕭鳳英於
  100年5月2日登記取得應有部分710/15000，被上訴人之女黃明
  玉於104年12月9日登記取得應有部分480/15000，有建物謄本
  在卷(見原審卷1第8至13頁、第127至130頁）。系爭建物69年
  使字第1508號使用執照峻工圖僅有太平洋公司編號1至14號車
  位，並無編號15、21、23號車位。89年5月17日陳若荇與盧木
  杞之買賣契約附件已存在編號第15、21、23號車位。系爭建物
  目前車位編至23號，共可停放29輛車。上訴人目前使用附圖五
  太平洋公司編號7、15號車位；被上訴人使用附圖四陳若荇編
  號21、23號車位，被上訴人自106年1至12月有向社區管委員繳
  納編號21、23號車位清潔費，為兩造所不爭執（見本院卷第31
  0頁），並有系爭建物69年使字第1508號使用執照竣工圖、陳
  若荇與盧木杞之買賣契約附件、向虹園社區地下室停車場使用
  現況一覽表、向虹園社區管理委員會收款通知收據可稽（見原
  審卷1第57頁、第85頁、第58頁、第32頁）。被上訴人所使用
  附圖四編號21、23號車位之位置及面積，經本院會同兩造勘驗
  ，並經臺北市政府地政局土地開發總隊鑑測結果，為附圖二A
  部分面積17.76平方公尺及B面積14.10平方公尺，有準備程序
  筆錄、勘驗筆錄、照片及鑑定圖可稽(見本院卷第352頁、第38
  3頁、第405至411頁、第423至425頁)。
上訴人主張被上訴人無權占用系爭建物如附圖二A、B之範圍，
  依民法第767條第1項前段、中段及第821條規定，請求被上訴
  人除去無權占有並將如附圖二所示A、B之範圍騰空返還上訴人
  及其他全體共有人，為被上訴人所拒，並以前開情詞置辯。經
  查：
㈠系爭建物有依附圖四陳若荇重劃格線編號之默示分管契約存在
  。
  1.系爭建物面積933.46平方公尺，於69年10月23日建築完成並
    取得使用執照，於70年1月13日建物第一次登記為太平洋公
    司單獨所有(原因發生日期為69年10月23日），有建物謄本
    、使用執照存根、太平洋公司108年5月13日函在卷（見原審
    卷1第6頁、第79頁，原審卷2第103頁）。系爭建物之使用執
    照竣工圖及竣工照片顯示，69年10月23日取得使用執照時，
    地下室設計停車14部，為畫有白色格線紅色編號1至14之停
    車位，並無編號15號停車位，業經本院向臺北市建築管理工
    程處調取69年使字第1508號使用執照（使用執照竣工圖及竣
    工照片彩色影印外放，部分竣工圖見附圖三)。取得使用執
    照後，太平洋公司在系爭建物原14個車位之外，另增設編號
    15之停車位，並陸續對外出售編號1、5、9、15車位之使用
    權，有太平洋公司函及停車位使用權買賣契約書在卷（見原
    審卷2第103頁、第117至121頁、第147頁、第161頁、第173
    頁）。  
　2.系爭建物原為太平洋公司單獨所有，太平洋公司於89年3月3
    0日第一次出售移轉系爭建物所有權應有部分9/15予陳若荇
    ，有陳若荇建物所有權狀可稽（見原審卷1第200頁），自該
    日起系爭建物為太平洋公司與陳若荇2人所共有，太平洋公
    司應有部分6/15並使用編號1、2、5、7、9、15號車位，陳
    若荇應有部分9/15並使用編號第3、4、6、8、10、11、12、
    13、14號車位。陳若荇於89年3月30日取得系爭建物所有權
    應有部分9/15後，重新畫設格線並增設停車位編號至23號後
    ，自89年5月起至104年12月9日止陸續將應有部分及停車位
    出售移轉予鄭信忠、謝淑娟、莊嘉玲、黃錫鑫、李美華、洪
    元民、劉淑青、黃麗華、鄭美珠、啟尚企業有限公司、黃蕭
    鳳英、黃明玉等人，有建物謄本及勘驗筆錄、照片足憑(見
    原審卷1第127、129頁，同卷第286至323頁)，其中黃錫鑫於
    89年8月15日自陳若荇取得應有部分240/15000，黃蕭鳳英於
    100年5月2日取得應有部分710/15000，被上訴人之女黃明玉
    於104年12月9日取得應有部分480/15000，黃錫鑫於100年5
    月3日受點交編號21、23之停車位，各該不動產買賣契約書
    ，均有如附圖四停車位位置圖所示編號1至23號車位，有不
    動產買賣契約書、房屋點交日確認事項表在卷（見本院卷第
    197至227頁）。房屋點交日確認事項表註記100年5月3日辦
    理交屋結案，買賣標號的「含車位B1 21、23號」(見原審卷
    1第59頁，本院卷第211頁)，核與陳若荇在原審證稱：有賣
    出21、23號車位等情相符(見原審卷1第93頁反面)，亦與其
    配偶謝潔永在本院證稱：當時就已編號至23號如附圖四才開
    始賣，被證1、2、3不動產買賣契約書(黃錫鑫、黃蕭鳳英、
    黃明玉)及房屋點交日確認事項表是伊所賣的等情相符(見本
    院卷第236至237頁)，又黃蕭鳳英建物與土地所有權狀發狀
    日期為100年5月2日(見原審卷1第28、29頁)，堪認被上訴人
    確有買受系爭建物應有部分繼受陳若荇編號第21、23號車位
    權利，而得依附圖四編號第21、23號車位占有使用附圖二編
    號A、B之範圍。陳若荇與盧木杞間89年5月17日不動產買賣
    契約書(11號車位）之停車位位置圖附件(原審卷1第85頁)，
    陳若荇與鄭信忠間89年5月10日不動產買賣契約書（8及8A號
    車位）之停車位位置圖附件(原審卷1第161頁)，陳若荇與黃
    錫鑫間89年6月30日不動產買賣契約書（3及3A號車位）之停
    車位位置圖附件(原審卷2第101頁)，均如附圖四所示有編號
    1至23號車位。參諸原審107年11月23日勘驗時，上訴人陳稱
    編號20、19、18、16、16A號黃色停車位格線及係陳若荇所
    劃(見原審卷1第286、287頁)，另有黃色停車位格線編號之
    現場相片可稽(見原審卷1第291至323頁)，而編號19、18、1
    6之車主為啟尚企業有限公司、黃麗華、李美華，有地下室
    停車場使用現況一覽表在卷(見原審卷1第58頁)。可知陳若
    荇於89年3月30日取得應有部分9/15之後，以黃線重繪停車
    位格線編號後出售車位並移轉應有部分，其不動產買賣契約
    書之車位位置圖附件均如附圖四所示有編號1至23號車位，
    足認陳若荇與其後手各買受人間，有明示約定依陳若荇編號
    車位圖分管使用。
　3.按共有物分管契約，不以共有人明示之意思表示為限，共有
    人默示之意思表示，亦包括在內。又共有物分管之約定，亦
    不以訂立書面為要件，倘共有人間實際上約定使用範圍，對
    各自占有管領之部分，互相容忍，對於他共有人使用、收益
    各自占有之土地，未予干涉，已歷有年所，即非不得認有默
    示分管契約之存在。又共有人間若可認定已成立分管契約，
    他共有人嗣後將其應有部分讓與第三人，除有特別情事外，
    其受讓人對於分管契約之存在，通常即有可得而知之情形，
    應受分管契約之拘束。若共有人占有區分所有權人共用之特
    定部分，已歷有年所，顯而易見，倘共有人未曾默許，應無
    不加干涉之理，應認共有人間就上開占有特定部分已成立默
    示分管合意，縱嗣後應有部分經移轉予第三人所有，對於知
    悉或可得知悉有分管契約第三人仍繼續存在，該第三人仍應
    受分管契約拘束。系爭建物原為太平洋公司單獨所有，太平
    洋公司於89年3月30日第一次出售移轉系爭建物所有權應有
    部分9/15予陳若荇後，於105年12月23日始第二次出售系爭
    建物應有部分，將編號1、5、7、9、15號停車位及應有部分
    各1/15出售移轉予林黃淑媛、盧木杞、上訴人、王偉育、林
    雪卿，有建物謄本、太平洋公司函及停車位買賣契約書在卷
    （見原審卷1第127至130頁，原審卷2第103至175頁）。在上
    開第一次出售移轉應有部分之後，至第二次出售移轉應有部
    分之前，即在第一、二次出售移轉應有部分之間，太平洋公
    司留有應有部分6/15，即編號1、2、5、7、9、15號車位之
    應有部分各1/15，其中編號第1、5、9、15號車位已於75年2
    月14日、77年8月8日、76年7月6日、75年9月27日出售使用
    權予楊化育、盧木杞、王偉育、林雪卿，有太平洋公司函在
    卷（見原審卷2第103、105頁），楊化育、盧木杞、王偉育
    、林雪卿在105年12月23日之前均非系爭建物之共有人，太
    平洋公司仍保有該等編號車位之所有權應有部分，編號2號
    車位則一直由太平洋公司自己使用，有太平洋公司函及經該
    公司員工湯玉燕證述在卷（見原審卷2第103、105頁，本院
    卷第240頁、第243頁），故自89年3月30日起至105年12月23
    日之十餘年期間，實際上由太平洋公司就編號1、2、5、7、
    9、15號車位占用使用或出售使用權予楊化育等人，其餘編
    號車位則由陳若荇以黃色重新劃設車位格線及編號後，依附
    圖四編號出售予後手停車使用。由於太平洋公司一直自行使
    用有編號2號之車位，對於系爭建物內原白色格線及紅色編
    號1至15號停車位，變更為黃色格線及黃色編號1至23號停車
    位，不得諉為不知，陳若荇及其後手占用之特定部分（即編
    號3、6、8、10至12、16至23號車位)，已歷有年所，顯而易
    見，倘太平洋公司未曾默許，應無不加干涉之理，足認太平
    洋公司與陳若荇或其後手，對各自占有管領之部分，互相容
    忍，未予干涉，有依附圖四陳若荇重劃格線編號之停車位，
    成立默示分管之合意。上訴人主張太平洋公司為單純沈默、
    不能謂有分管契約之默示合意云云，並不足採。
　4.太平洋公司在原審108年5月13日回函固以「目前本公司就編
    號2車位之使用因從未有任何妨礙無法使用之情事，且本公
    司亦從未接獲任何向虹園建案地下室車位增設、新劃或重劃
    通知之情事」（見原審卷2第103、105頁），然太平洋公司
    該函之承辦人湯玉燕到場證稱：伊任太平洋公司專員，處理
    產權移轉登記、買賣簽約等事宜，伊未經手謝潔永（陳若荇
    ）與太平洋公司的買賣契約，原非向虹園案件承辦人，伊於
    105年間發現太平洋公司應有部分6/15，但只使用編號2號之
    停車位，清查後發現89年間有賣9個停車位有移轉產權，75
    年間賣4個停車位使用權沒有移轉產權，伊105年到現場發現
    停車格位置與太平洋公司銷售的位置不同，伊不知道原因為
    何，目前太平洋公司只有伊最清楚此事，伊從公司資產查出
    89年賣9個停車格，公司電腦記載賣給陳若荇編號3、4、6、
    8、10、11、12、13、14號停車格，伊不知當時由何人承辦
    ，找不到與謝潔永（陳若荇）的契約書等語，有筆錄及太平
    洋公司內部銷售系統資料在卷（見本院卷第240至244頁、第
    249頁），由於太平洋公司一直自行使用有編號2號之車位，
    對於系爭建物內原白色格線及紅色編號1至15號停車位，變
    更為黃色格線及黃色編號1至23號停車位，不得諉為不知，
    陳若荇及其後手占用之特定部分（即編號3、6、8、10至12
    、16至23號車位)，已歷有年所，顯而易見，倘太平洋公司
    未曾默許，應無不加干涉之理，因太平公司承辦人員變更，
    目前承辦人湯玉燕自105年間始辦理系爭建物事宜，其僅能
    就現存資料回覆，尚難因此認為太平洋公司與陳若荇或其後
    手間無如附圖四之默示分管契約存在。
　5.自89年3月30日起至105年12月23日之前之期間，太平洋公司
    與陳若荇或其後手間，有依附圖四陳若荇重劃格線編號之停
    車位，成立默示分管合意，業如上3.所述。太平洋公司於10
    5年12月23日始第二次出售系爭建物應有部分，將編號1、5
    、9、15號之停車位及應有部分各1/15出售移轉予林黃淑媛
    、盧木杞、王偉育、林雪卿，並將編號7號之停車位及應有
    部分1/15出售移轉予上訴人，有太平洋公司函及停車位買賣
    契約書在卷（見原審卷2第103至175頁）。太平洋公司在105
    年12月23日第二次出售應有部分之前，已與陳若荇或其後手
    間，依附圖四陳若荇重劃停車位格線及編號，成立默示分管
    契約，太平洋公司應受該默示分管契約之拘束。林黃淑媛、
    盧木杞、王偉育、林雪卿及上訴人於105年12月23日自太平
    洋公司取得應有部分，成為系爭建物之共有人，亦應受上開
    已成立默示分管契約之拘束。林雪卿之配偶鄭國春於107年5
    月23日在原審固證稱：15號車位是林雪卿的，伊一開始停時
    旁邊是廁所，謝潔永把公共設施及廁所拆掉畫車位編成20幾
    號來賣，現在把廢棄的車放在那邊，影響到伊的進出，一開
    始這件事吵吵鬧鬧，除伊有意見外，停編號1號的林金波也
    有意見等語（見原審卷1第106至107頁），林金波同日在原
    審證稱：伊在8、9年前開始使用編號1號車位，有人賣車位
    占用公用地，有的車子會影響到別人，編號15號車位車主不
    同意黃錫鑫使用，一直在吵等語（見原審卷1第110至112頁
    ），然上訴人於105年12月23日之前並非系爭建物之共有人
    ，在默示分管契約成立時既非共有人，則上訴人或鄭國春或
    林金波或其他於105年12月23日之前非共有人之人，縱曾對
    停車方式異議，亦與默示分管契約之成立無涉。
㈡被上訴人就附圖二編號A、B之範圍並非無權占有，上訴人請求
  返還，為無理由。
  1.系爭建物有依附圖四陳若荇重劃格線編號之默示分管契約存
    在，被上訴人及其女黃明玉於89年8月15日、100年5月2日、
    104年12月9日陸續取得系爭建物所有權應有部分，並於100
    年5月3日受點交附圖四編號21、23之停車位，繼受陳若荇之
    應有部分，而得依使用附圖四編號第21、23號車位即附圖二
    編號A、B之範圍，業如上㈠2.3.所述。
  2.被上訴人就附圖二編號A、B之範圍既非無權占有，則上訴人
    依民法第767條第1項中段、第821條規定，請求被上訴人將
    附圖二編號A、B之範圍騰空返還上訴人及其他全體共有人，
    為無理由。
綜上所述，系爭建物有依附圖四陳若荇重劃格線編號之默示分
  管契約存在，被上訴人自陳若荇取得系爭建物應有部分及附圖
  四編號21、23號車位使用，其位置面積即附圖二編號A部分面
  積17.76平方公尺及B面積14.10平方公尺，並非無權占有，上
  訴人依民法第767條第1項中段、第821條規定，請求被上訴人
  除去無權占有並將系爭建物如附圖二所示A、B之範圍騰空返還
  上訴人及其他全體共有人，非屬正當，不應准許。從而，原審
  所為上訴人敗訴之判決，並無不合。上訴論旨指摘原判決不當
  ，求予廢棄改判，為無理由，應駁回其上訴。
本件事證已臻明確，兩造其餘之攻擊或防禦方法及所用之證據
  ，經本院斟酌後，認為均不足以影響本判決之結果，爰不逐一
  論列，附此敘明。
據上論結，本件上訴為無理由，依民事訴訟法第449條第1項、
  第78條，判決如主文。
中　　華　　民　　國　　109 　年　　6 　　月　　23　　日
                  民事第十八庭  
                      審判長法  官  吳青蓉
                            法  官  林政佑
                            法  官  周美雲

正本係照原本作成。
如不服本判決，應於收受送達後20日內向本院提出上訴書狀，其
未表明上訴理由者，應於提出上訴後20日內向本院補提理由書狀
（均須按他造當事人之人數附繕本）上訴時應提出委任律師或具
有律師資格之人之委任狀；委任有律師資格者，另應附具律師資
格證書及釋明委任人與受任人有民事訴訟法第466 條之1第1項但
書或第2項（詳附註）所定關係之釋明文書影本。如委任律師提
起上訴者，應一併繳納上訴審裁判費。
中　　華　　民　　國　　109 　年　　6 　　月　　24　　日
　　　　　　　　　　　　　
　　　　　　　　　　　　　  書記官  呂  筑
附註：
民事訴訟法第466條之1（第1項、第2項）：
對於第二審判決上訴，上訴人應委任律師為訴訟代理人。但上訴
人或其法定代理人具有律師資格者，不在此限。
上訴人之配偶、三親等內之血親、二親等內之姻親，或上訴人為
法人、中央或地方機關時，其所屬專任人員具有律師資格並經法
院認為適當者，亦得為第三審訴訟代理人。